臺灣高雄地方法院刑事判決　　　　　　　　　　　　　九十年度易字第三二五八號
　　公　訴　人　臺灣高雄地方法院檢察署檢察官
　　被　　　告　戊○○
　　選任辯護人　蔡錫欽
　　　　　　　　王參和
右列被告因詐欺案件，經檢察官提起公訴（八十九年度偵字第二五一四三號），本院
判決如左：
    主  文
戊○○無罪。
    理  由
一、公訴意旨係以：被告戊○○係高雄市○○○路二九八號愛幼診所負責醫師，與中
    央健康保險局（以下簡稱「健保局」）簽約辦理全民健保險醫療業務，意圖為自
    己不法之所有，基於概括之犯意，自民國八十八年十一月間起至八十九年五月間
    ，明知保險對象（即病患）掛號就醫乙次，僅能蓋健保卡一格，向中央健康保險
    局申請乙次醫療費用，竟於保險對象庚○○、丁○○、乙○○、己○○（起訴書
    誤繕為「陳永冊」）、辛○○（起訴書誤繕為「蘇進法」）、丙○○等六名至愛
    幼診所就送之機會，亦蓋健保卡二至三格，偽造就醫日期虛報醫療費用，偽填門
    診處分治療明細表及醫療費用申報表，向健保局申報醫療費用，致健保局陷於錯
    誤而給付門診醫療費用共新台幣一萬三千零六十六元，並生損害於健保局醫務管
    理之正確性，因認被告涉犯有刑法第二百十六條、第二百十五條之行使業務登載
    不實事項文書及同法第三百三十九條第一項之詐欺取財等罪嫌。
二、按犯罪事實應依證據認定之，無證據不得推定其犯罪事實；不能證明被告犯罪者
    ，應諭知無罪之判決，刑事訴訟法第一百五十四條、第三百零一條第一項分別定
    有明文。又事實之認定，應憑證據，如不能發現相當證據，或證據不足以證明，
    自不能已推測或擬制之方法，以為裁判之基礎；認定不利於被告之事實，須依積
    極證據，苟積極證據不足為不利於被告事實之認定時，即應為有利於被告之認定
    ，更不必有何有利之證據，最高法院四十年臺上字第第八六號、三十年上字第八
    一六號著有判例足資參照。另以被害人之陳述為認定犯罪之依據時，必其陳述並
    無瑕疵，且就其他方面調查，又與事實相符，始足以認定事實。而所謂無瑕疵，
    係指被害人所為不利被告之陳述，與社會上一般生活經驗或卷存其他客觀事實並
    無矛盾而言。而就其他方面調查認與事實相符，非僅以所援用之旁證足以證明被
    害結果為已足，尤須綜合一切積極證據佐證，除認定被告確為加害人之可能外，
    在推理上無從另為其他合理原因之假設，如有不合於此，即不能僅以被害人片面
    之陳述為論斷之證據。
三、公訴人認被告戊○○涉有行使業務登載不實事項文書及詐欺取財等罪嫌，無非係
    以右揭事實，業據證人庚○○等於健保局查訪時供述綦詳，復有健保卡影本、費
    用申報及虛報情形表等附卷可稽，所辯無非卸責之詞，不足採信為其論據。惟訊
    據被告戊○○堅詞否認渠有何前揭等犯行，辯稱︰渠申請健保費用均符合標準，
    並無一次看診加蓋二、三格健保卡詐領健保給付之情形，有些病患與護士小姐較
    熟，所以可能在事後才補蓋，給病患方便；渠於八十九年七月十三日因小孩在美
    國發生車禍而出國處理，嗣後曾向主管機關申請歇業等語。經查：
  (一)按證人於審判外之陳述，除法律有規定者外，不得作為證據，刑事訴訟法第一百
    五十九條定有明文。因之，法院採用證言，應以言詞訊問原則，即有不得己情形
    ，亦須就其所在或於其所在地之法院訊問，若證人僅以書面代當庭之陳述，此種
    審判外之陳述即違背直接審理主義，自不得作為證據。是健保局業務訪查人員並
    無就犯罪之偵查職務，亦無輔助偵查之職務，故健保局業務訪查人員就其健保業
    務訪查職務所為之行政訪問紀錄（全民健康保險法第十七條、第六十二條及全民
    健康保險醫事服務機構醫療服務審查辦法第十三條參照），即與刑事訴訟法第一
    百五十九條之規定相違，而無證據能力。是本案證人庚○○、丁○○、乙○○、
    己○○、辛○○及丙○○等六人於健保局業務訪查人員分別訪問中所為之陳述，
    顯非具刑事訴訟程序上之證據能力甚明。
  (二)證人乙○○於九十年四月十七日偵查中結證稱：「（是否有看一次病健保卡蓋二
    、三格之事？）沒有，我沒有打點滴蓋三格之事」；證人庚○○於是日偵查中結
    證稱：「（是否有看一次病健保卡蓋二、三格之事？）沒有，健保局筆錄我沒有
    看，不知他寫什麼」；證人丁○○於是日偵查中結證稱：「（是否有看一次病健
    保卡蓋二、三格之事？）沒有，我有要求要給多一點，但均未蓋二格」等語。另
    證人蘇進法於九十年五月二十九日偵查中結證稱：「（去看病是否有蓋健保卡二
    格、三格情形？）有時忘了帶健保卡，下次去時再補蓋，有時是健保卡剛好用完
，等新領實在補蓋」、「（健保局查訪時你說是因藥拿多才多蓋？）去看病時，
    因藥拿多才多蓋一格，健保局查訪時，因講得不清楚，我有那樣說」等語。
  (三)證人辛○○於九十年十一月二十七日本院審理中到庭結證稱：「（健保局人員訪
    查紀錄時，你所述的是否實在？）健保局人員訪查時是在工廠內，我聽不清楚他
    們訪談的問題，當時訪查紀錄實在我曾去過愛幼診所就診過，曾經因為未帶健保
    卡，與護士小姐相熟事後再拿去補蓋，訪談時曾說過補蓋補三次是我連同之前沒
    有蓋的一齊補蓋」等語；證人壬○○於九十年十一月二十七日本院審理中到庭結
    證稱：「（你曾到愛幼診所就診過？）有，因為感冒去過我母親也有去就診過，
    因我們住處離診所很近，我母親也是因感冒去就診的，我的部份沒有打點滴有拿
    葯，我母親的部份我不知道，我還有因肚子痛去該診所就診過，我不知道什麼叫
    蕁麻疹，曾因感冒嚴重喉嚨痛到該診所就醫」等語；證人庚○○於九十年十一月
    二十七日本院審理中到庭結證稱：「（有到愛幼診所就診過？）有，因為感冒及
    肚子痛，因與女兒壬○○相互傳染，所以才偕同就醫，健保健保局人員訪查時所
    言實在，簽名時未看筆錄直接就簽名了，我去就醫時一次都蓋一格健保卡就醫次
    數我不記得了」等語；證人丁○○於九十年十一月二十七日本院審理中到庭結證
    稱：「（健保局人員訪查時你所說的是否實在？）當時他們一人一句我聽不太清
    楚，我家中當時也有人在，我親自簽名的沒錯，每次就診時都開二至三日葯量，
    因我常忘帶健保卡，所以有時會在下次時一齊連同上次的補蓋，補蓋時會在上面
    寫一個補字，日期也蓋不同日」等語；證人乙○○於九十年十一月二十七日本院
    審理中到庭結證稱：「（曾到愛幼診所就醫過？）膀胱的問題較多，我去就診時
    都開二天的葯量，去時健保卡都蓋一格，健保局人員訪查時我都照實陳述的，去
    該診所幾次我不記得了」等語；證人丙○○於九十年十一月二十七日本院審理中
    到庭結證稱：「（曾去愛幼診所就診過？）有，因糖尿病及感冒，去時開葯我要
    求開七日的葯量，健保卡也是蓋一格而己，有時忘記帶就在下次時一齊補蓋，健
    保局人員訪談後是我親簽名沒錯，但我看不懂內容，我國小畢業而已」等語。
  (四)互核證人辛○○、壬○○、庚○○、丁○○、乙○○及丙○○等六人上開偵審中
    證詞大致相符，委難遽認被告有何一次看診加鈐健保卡背面二至三格之情形；輔
    以，證人即擔任愛幼診所掛號工作之甲○○於九十年十二月二十五日本院審理中
    證稱：「（在被告開設愛幼診所工作了幾年？）八十二年開始任職，八十九年七
    月二十日離職，我在診所任掛號及收費，我們只看健保之病患，如果病患沒有帶
    健保卡或健保卡滿格，我們先讓他們看病下次再補（先拿押金），健保卡是在掛
    號就先蓋了，有些慢性病患實際上並沒有看診是前次處方拿葯有時候是家屬幫忙
    代拿，我們診所並沒有一次就診蓋二格健保卡的情形」等語；而被告亦提出渠護
    照暨相關入出國境簽證等資料附卷足憑；矧以，證人己○○經本院依職權調查戶
    籍地址傳喚、拘提均無著，洵難僅憑證人己○○於健保局業務訪查人員分別訪問
    中所為不具刑事訴訟程序上證據能力之陳述，遽為被告不利事實之認定。
四、此外，實查無其他積極證據足資肯認被告有何以一次看診加鈐健保卡背面二至三
    格之情形，而據以業務上登載不實事項文書向健保局申領健保門診醫療費用等情
    事，被告行使業務登載不實事項文書及詐欺取財等犯行既屬不能證明，揆諸首揭
    條文及說明，自應為被告無罪判決之諭知。
據上論斷，應依刑事訴訟法第三百零一條第一項，判決如主文。
中      華      民  國    九十一    年      二      月      五      日
                                  臺灣高雄地方法院刑事第二庭
                                      法  官  劉  定  安
右正本證明與原本無異。
如不服本判決，應於判決送達後十日內，向本院提出上訴狀。
                                      書記官  歐  文  政
中    華    民    國      九十一      年      二      月      六      日
